【裁判字號】    97,訴,887
【裁判日期】    970630
【裁判案由】    履行契約等
【裁判全文】
臺灣板橋地方法院民事判決               97年度訴字第887號
原      告  乙○○
訴訟代理人  周信宏律師
被      告  甲○○
上列當事人間請求履行契約等事件，經本院於民國97年6 月23日
言詞辯論終結，判決如下：
    主  文
原告之訴駁回。
訴訟費用由原告負擔。
    事實及理由
一、原告主張：被告為原告同父異母之兄弟，原告與訴外人陳廖
    雪嬌、陳榮中及被告於民國87年8 月12日曾就原告已故先父
    陳武東之遺產訂定分配協議書（下稱系爭協議書），系爭協
    議書第6 條第2 項約定：「甲○○（即被告）每月應付給乙
    ○○（即原告）生活費補助新臺幣伍萬伍仟元正。並應代為
    償付乙○○的房貸費用全部，即指簽約日前已在彰銀之貸款
    及利息之全部而已。」經查前開簽約日87年8 月12日前，原
    告於彰化銀行之貸款金額為新臺幣（下同）510 萬元。被告
    自87年9 月25日起至90年8 月25日止，均按系爭協議書之約
    定逐月於每月25日給付原告55,000元。惟自90年9 月起，被
    告即未再支付上述每月應補助原告之生活費。因此，自90年
    9 月起計算至97年4 月止，共80個月，合計440 萬元。以上
    金額合計950 萬元。惟原告目前生活困窘。無力負擔訴訟費
    用，暫請求被告給付原告300 萬元等語。併為聲明：(一)被告
    應給付原告300 萬元，及自起訴狀繕本送達翌日起至清償日
    止，按年息5%計算之利息。(二)被告應自97年5 月25日起，於
    原告生存期間，按月於每月25日前，給付原告55,000元。
二、被告則以：當初原告以其自己之意思書寫之系爭協議書來與
    被告協議，避重就輕告訴被告稱銀行及公司之負債如何少，
    但系爭協議書內容卻未寫出實際金額，被告相信原告所言，
    而於系爭協議書簽名，但後來被告了解銀行及公司債務後，
    知道原告欺騙被告，其債務金額與原告所言相差甚大，因此
    被告即向原告表明只要支付原告3 年生活費及房貸，讓原告
    有時間緩衝來計畫自己未來，原告起初不接受，但後來自知
    理虧，在2 週後接受，並要求被告一次開立36張支票付清，
    原告並於87年8 月26日簽立補述協議書。不料原告收受被告
    支票後，反悔拖了4 個月後，才接受並於87年12月16日重新
    簽立正式協議書。又兩造之父陳武東於79年10月31日過世之
    後，至兩造協議如何分配遺產之前，坐落台北市○○路158
    號8 樓之6 之房屋出租所得，以每月租金5 萬元計算自80年
    1 月起至87年8 月止共92個月，合計460 萬元，4 位繼承人
    每位應得115 萬元，故原告應支付被告115 萬元部分，被告
    得主張抵銷。又兩造達成協議後，為了公司營運及費用、成
    本考量，被告不再承租林口所租之倉庫（每月租金125,000
    元），因此多次要求原告儘速搬走私人物品，原告不肯配合
    ，拖延至被告繳不出房租，經房東催趕才肯搬走，因此原告
    應補償被告損失，以每月1 萬元計算，應補償被告1 年損失
    12萬元，被告主張抵銷。再依系爭協議書第3 、4 條，原告
    應支付被告及其他2 位繼承人之款項，其中郵局存款51,207
    元、彰化銀行存款539,619 元、第一銀行存款650,580 元，
    及懋德貿易有限公司投資56,719元、長裕有限公司投資485,
    558 元，原告並未給付。以上合計5,353,683 元，及按年息
    百分之5 計算之利息，被告主張抵銷。兩造簽立系爭協議書
    時，公司及其他負債已超出父親遺留之財產，但原告為被告
    同父異母之大哥，為念及兄弟之情，被告才答應給原告3 年
    生活費及房貸，否則在最後87年12月16日簽立之遺產分割協
    議書內，並無此條款需支付此款項等語資為抗辯。併為答辯
    聲明：原告之訴駁回。
三、原告主張之事實，固據提出兩造及訴外人陳廖雪嬌、陳榮中
    於87年8 月12日所簽立之系爭協議書影本為證。被告對系爭
    協議書之真正並不爭執，惟以前揭情詞置辯。經查：
  (一)系爭87年8 月12日所簽立之協議書第六條後段雖約明：「另
    甲○○（即被告）每月應付給乙○○（即原告）生活費補助
    新臺幣伍萬伍仟元正。並應代為償付乙○○的房貸費用全部
    ，即指簽約日前已在彰銀之貸款及利息之全部而已。」惟被
    告辯稱：系爭協議書內容為原告所書寫，其上並未載明實際
    房貸金額為何，其因相信原告所言，而簽立系爭協議書，其
    後始知原告欺騙被告，實際債務金額與原告所言相差甚大，
    因此兩造又另行協議被告只需支付原告3 年生活費及房貸，
    被告並已支付原告3 年生活費每月55,000元，合計198 萬元
    ，及代原告向彰化銀行清償3 年房貸每月6 萬元，合計216
    萬元等語，並提出原告於87年8 月26日所簽立之「補述協議
    書」影本為證（見本院卷第25頁）。而查該「補述協議書」
    內容已載明：「茲收到甲○○支付乙○○生活補助費支票共
    36張，每張金額新臺幣伍萬伍仟元正，支票號碼如下：（AK
    0000000 至AK0000000 ，及AK0000000 至AK0000000） 合計
    新臺幣壹佰玖拾捌萬元正，雙方明訂全部一次開票收清，而
    後兩無相欠，特立此據證明。收票人乙○○87/8/26 。中華
    民國87年8 月26日」。原告雖主張：其雖有於上開「補述協
    議書」之收票人欄下方簽名蓋章，並寫下阿拉伯數字記載之
    年月日，其意義在表明原告收到36張支票，每張55,000元，
    詎料被告於取得原告簽名、蓋章後，竟將之變造，添加「支
    票號碼如下：（AK0000000 至AK0000000 ，及AK0000000 至
    AK0000000） 合計新臺幣壹佰玖拾捌萬元正，雙方明訂全部
    一次開票收清，而後兩無相欠，特立此據證明。」「中華民
    國87年8 月26日」之文字等語。然為被告所否認，原告自應
    就其此部分主張，負舉證之責。惟原告並未能提出任何證據
    證明上開「補述協議書」之內容經過變造，參以：被告於97
    年6 月23日當庭提出該「補述協議書」原本，經核與上開卷
    附影本相符，而查該「補述協議書」上之上開文字均係連續
    書寫，字體大小大致相同，原告於收票人處之簽名則係緊接
    在上開末句「.. ， 特立此據證明。」文字之次一行，故難
    認「支票號碼如下：（AK0000000 至AK0000000 ，及AK0000
    000 至AK0000000） 合計新臺幣壹佰玖拾捌萬元正，雙方明
    訂全部一次開票收清，而後兩無相欠，特立此據證明。」之
    文字係被告事後始添加。且上開文字如係被告事後所添加，
    則原告簽名蓋章時，其簽名蓋章之位置與「茲收到甲○○支
    付乙○○生活補助費支票共36張，每張金額新臺幣伍萬伍仟
    元正。」之文字間竟有三行之空白間隔，反與常情不符。再
    者，原告既收受被告交付之36張支票，則於該補述協議書記
    載支票號碼，亦屬合理。是原告既未能舉證證明上開「補述
    協議書」之內容經過變造，則被告辯稱兩造已於87年8 月26
    日另行協議被告僅需支付原告3 年生活補助費，且被告業已
    給付一節，自堪信為真實。故原告主張被告自90年9 月起仍
    應給付其每月生活補助費55 ,000 元，即屬無據。
  (二)原告另主張，依系爭協議書第6 條約定，被告應代償其於簽
    立系爭協議書時，在彰銀之房貸餘額而未代償，故其得依系
    爭協議書請求被告給付原告於彰化銀行之貸款餘額510 萬元
    等語，並提出彰化銀行台北世貿中心分行之放款帳戶資料查
    詢明細表影本一紙為證（見本院卷第12頁），惟查該明細表
    為96年11月14日所製表，其上僅記載初放日為86年6 月10日
    ，貸款金額及初放金額均為510 萬元等，並無法看出該貸款
    性質為房屋貸款及各期繳款情形。是該明細表並不足以證明
    兩造簽立系爭協議書時，原告於彰化銀行之房屋貸款餘額為
    510 萬元。且系爭協議書第6 條後段係約明被告應「代為償
    付」原告於簽立系爭協議書之日前，在彰化銀行之房屋貸款
    及利息，意即被告應代原告向彰化銀行為清償，並非約定原
    告得依系爭協議書逕向被告請求給付原告於彰化銀行之房屋
    貸款餘額。故原告依系爭協議書請求被告給付510 萬元，亦
    屬無據。
四、從而，原告依系爭協議書，請求被告給付300 萬元，及自起
    訴狀繕本送達翌日起至清償日止按年息5%計算之利息。及請
    求被告應自97年5 月25日起，於原告生存期間，按月於每月
    25日前，給付原告55,000元，為無理由，應予駁回。
五、因本案事證已臻明確，兩造其餘主張、陳述及所提之證據暨
    攻擊防禦方法，與被告所為抵銷之抗辯，經本院審酌後，認
    均與本案判斷結果無影響，毋庸再予一一審酌，附此敘明。
結論：本件原告之訴為無理由，依民事訴訟法第78條，判決如主
文。
中    華    民    國    97    年    6     月    30    日
                  民事第一庭    法  官  黃信樺
以上正本係照原本作成
如對本判決上訴，須於判決送達後20日內向本院提出上訴狀
中    華    民    國    97    年    6     月    30    日
                                書記官  李佳靜


司法院資訊處製作；財團法人民間司法改革基金會備份。
